【裁判字號】    89,易,1138
【裁判日期】    900118
【裁判案由】    違反醫師法
【裁判全文】
台灣苗栗地方法院刑事判決                        八十九年度易字第一一三八號
    公  訴  人  台灣苗栗地方法院檢察署檢察官
    被      告  己○○
    選任辯護人  張績寶
右列被告因違反醫師法案件，經檢察官提起公訴（八十九年度偵字第四八三九號）及
併案移送審理（八十九年度偵字第五一○九號），本院判決如左：
    主  文
己○○未取得合法醫師資格，擅自執行醫療業務，處有期徒刑壹年貳月，併科罰金新
台幣拾萬元，罰金如易服勞役，以新台幣玖佰元即銀元參佰元折算壹日，緩刑伍年。
扣案之處方籤壹張沒收。
    事  實
一、己○○西元一九七三年畢業大陸地區廣西省中醫學院，為大陸地區人民，尚未取
    得台灣地區合法醫師資格。明知未取得台灣地區合法醫師資格者，不得擅自執行
    醫療業務，基於違反醫師法之概括犯意，透過不知情丙○○之介紹，給予丙○○
    人民幣六萬五千元代辦婚姻仲介，由丙○○以新台幣（下同）十五萬元及每月五
    千元生活費方式，介紹苗栗縣銅鑼鄉竹森村竹森三號殘疾人士不知情戊○○，至
    大陸與己○○結婚，己○○再以上開婚姻關係以探親名義，先於民國八十八年九
    月十三日至八十九年七月八日止進入台灣地區，後又於八十九年九月十五日，進
    入台灣地區，自八十八年九月十三日起至八十九年九月十五日止，因戊○○為殘
    障人士，行李、文件暫放苗栗縣玉清里十三鄰育英街五三巷一至六號不知情乙○○，暫居於乙○○家中，乙○○並以自己名義申請0000000000行動電話一支供己○○接受不特定病患聯絡看診之用，連續在苗栗縣苗栗市○○街八十二號、頭份
    或新竹、台中等地區，為乙○○全家及其不詳姓名八十歲伯母、丁○○、戊○○
    及其父母、不特定人把脈，並開立處方箋交付患者自行取藥服用，每次收費新台
    幣二百元或三百元方式，擅自執行醫療業務，嗣於八十九年十一月二十日上午九
    時二十分，在上址為患者甲○○、庚○○把脈診療感冒並開立處方箋時，為法務
    部調查局苗栗縣調查站會同苗栗縣衛生局人員當場查獲，並扣得其開立之處方箋
    一紙，合計八十九年九月十五日至同年十一月二十日查獲為止計收入約十萬元。
二、案經法務部調查局苗栗縣調查站移送台灣苗栗地方法院檢察署檢察官偵查起訴及
    苗栗縣衛生局移送上開檢察署檢察官併案審理。
     理 由
一、被告己○○對於前開時、地，探親名義來台為不特定人把脈開立處方籤之事實於
    偵查、審理中坦承不諱，核與證人乙○○、甲○○、庚○○於偵查、審理時證述
    有事實欄所述曾給被告把脈看病之情節相符，並有處分箋一紙扣案可稽。其中證
    人乙○○於八十九年十一月三十日於苗栗縣調查站供稱：「知道己○○未具我國
    中醫師資格不得在台從事醫療行為，己○○表示取得在台身分證明後，再準備應
    考中醫執照。」等情屬實，是被告辯稱不知需具有中華民國中醫執照始能執業，
    難以採信。
二、按醫師法第二十八條所稱「醫療行為」，係指凡以治療、矯正或預防人體疾病、
    傷害、殘缺為目的，所為的診察、診斷及治療；或基於診察、診斷結果，以治療
    為目的，所為的處分、用藥、施術或處置等行為的全部或部分，均屬之，行政院
    衛生署八十四年七月二十二日衛署醫字第八四０三九四００號函可資參照。另按
    所謂「業務」，係以事實上執行業務者為標準，即指以反覆同種類之行為為目的
    之社會活動而言，執行此項業務，縱令欠缺形式上之條件（例如無醫師資格，未
    領有行醫執照，欠缺醫師之形式條件），仍無礙於業務之性質，最高法院四十三
    年台上字第八二六號著有判例。經查，本件被告為患者把脈並開立處方箋，參照
    前揭行政院衛生署之函示，此部份行為業已構成以治療為目的所為之處分之醫療
    行為。又查，被告自八十八年九月十三日來台後，即反覆實施上開行為，擅自執
    行醫療業務。再依據醫師法第十二條：「醫師執行業務時，應製作病歷，記載病
    人姓名、出生年、月、日、性別、住址、職業、病名、診斷及治療情形。但在特
    殊情形下施行急救，無法製作病歷者，不在此限。前項病歷，應保存十年。」、
    第十三條醫師處方時應記明左列事項：一  自己姓名、證書及執照號數並簽名或
    蓋章。二  病人姓名、年齡、藥品、藥量、用法、年月日及處方號碼。」等規定
    ，可知被告為不特定人把脈，所開立處方亦記載中藥藥品、藥量，自屬醫療行為
    ，是被告辯稱非屬醫療行為，容有誤會。
三、又醫師法第一條規定：「中華民國人民經醫師考試及格並依本法領有醫師證書者
    ，得充醫師。」、第三條具有左列資格之一者，得應中醫師檢覈：一曾在中央衛
    生主管機關或省（市）政府領有合格證書或行醫執照者。二公立或立案之私立
    中醫專科以上學校或經教育部承認之國外大學、獨立學院中醫學系畢業，或醫學
    系、科畢業，並修習中醫必要學科者。三  華僑曾在僑居地執行中醫業務五年以
    上，卓著聲望者。前項檢覈辦法，由考試院會同行政院定之。」、第五條有左列
    各款情事之一者，不得充醫師；其已充醫師者，撤銷其醫師證書：一  曾犯煙毒
    罪或違反麻醉藥品之管理經判刑確定者。二  曾受本法所定除名或依法撤銷醫師
    證書處分者。」、第六條規定：「經醫師考試及格者，得請領醫師證書。」、第
    七條：「請領醫師證書，應具申請書及證明資格文件，呈請中央衛生主管機關核
    明後發給之。」、第七條之一：「醫師經完成專科醫師訓練，並經中央衛生主管
    機關甄審合格者，得請領專科醫師證書。前項專科醫師之甄審，中央衛生主管機
    關得委託各相關專科醫學會辦理初審工作。領有醫師（含中醫師、牙醫師）證書
    並完成相關專科醫師訓練者，均得參加各該專科醫之甄審。專科醫師之分科及甄
    審辦法，由中央衛生主管機關定之。」、第七條之二：「非領有醫師證書者，不
    得使用醫師名稱。非領有專科醫師證書者，不得使用專科醫師名稱。」、第八條
    ：「醫師執業，應向所在地直轄市或縣（市）衛生主管機關送驗醫師證書，申請
    登記，發給執業執照。」、第八條之二：「醫師執業，應在所在地衛生主管機關
    核准登記之醫療機構為之。但急救、醫療機構間之會診、支援、應邀出診或經事
    先報准者，不在此限。外國人及華僑醫師執業管理辦法，由中央衛生主管機關定
    之。」、第九條：「醫師非加入所在地醫師公會不得執業。」等有關規定，可知
    並非具有醫學專業知識、醫師資格即可從事醫療行為，尚須依據上開醫師法規定
    ，經醫師考試及格並依本法領有醫師證書，向衛生主管機關送驗醫師證書，申請
    登記，發給執業執照，並加入所在地醫師公會，始能執業。縱被告辯稱擁有大陸
    地區中醫師資格在大陸地區執業二十幾年，為一名醫屬實，仍須依照上開醫師法
    規定，始能從事醫療行為在中華民國從事醫師執業，被告辯稱大陸為中華民國一
    部分，擁有大陸地區中醫師資格即認可在中華民國執行醫師業務，應有誤解。
四、再參照醫師法第十八條規定：「醫師對於其業務不得為醫療廣告。」，是被告辯
    稱並非招攬病人主動就醫而是朋友介紹，基於助人之動機而為病患把脈看病，僅
    為犯罪成立後，刑法第五十七條之量刑參考，尚非犯罪是否成立，有罪無罪之辯
    稱，併此敘明。
五、又刑法第五十九條之酌量減輕其刑，必須犯罪另有特殊之原因與環境，在客觀上
    足以引起一般同情，認為即予宣告法定低度刑期猶嫌過重者，始有其適用。至於
    犯人之品性、初次犯罪、犯罪後之態度等，僅可為法定刑內從輕科刑之標準，屬
    於刑法第五十七條科刑時應注意之事項，不得據為酌量減輕其刑之理由。經查被
    告以與殘疾人士結婚探親名義來台，所持為中華民國台灣地區旅行證，有上開旅
    行證附於偵卷第二一頁可證，而所從事工作為醫療行為，業已違反行政罰規定在
    先，尚須依據台灣地區與大陸地區人民關係條例第八十七條處新台幣二十萬元以
    上一百萬元以下罰鍰，其請求依據上開條文要求酌減，應與上開刑法第五十九條
    規定意旨不符，尚難准許。從而，本件事證明確，被告應予論科。
六、核被告己○○所為，係犯醫師法第二十八條第一項前段之未取得合法醫師資格，
    擅自執行醫療業務罪。又被告併案審理部分為同一件犯罪事實，僅移送機關不同
    ，併此敘明。其先後多次擅自執行醫療業務之犯行，均係基於醫療業務而違反醫
    師法，為集合犯，應僅成立一罪。爰審酌被告之品行、智識程度、從事不法醫療
    業務罔顧病患權益，其營業時間非短，及犯後態度良好、收入多寡等一切情狀，
    量處如主文所示之刑。罰金部分並諭知易服勞役之折算標準。末查被告前未曾受
    有期徒刑以上刑之宣告，有臺灣高等法院全國被告前案紀錄表在卷可稽，其因失
    慮觸犯刑章，經此偵審教訓後，已足收警惕之效，當無再犯之虞，本院認對被告
    所宣告之刑，以暫不執行為適當，爰併宣告緩刑五年，用啟自新。扣案之處方籤
    一張，係被告所有且係供犯罪所用之物，業據其陳明在卷，爰依刑法第三十八條
    第一項第二款宣告沒收。
七、至乙○○提供被告己○○在台住宿及以自己名義申請行動電話一支供被告與不特
    定病患看診聯絡使用，是否涉及幫助行為，應請檢察官另行偵辦。
據上論斷，應依刑事訴訟法第二百九十九條第一項前段，醫師法第二十八條第一項前
段，刑法第十一條前段、第四十二條第二項、第七十四條第一款、第三十八條第一項
第二款，罰金罰鍰提高標準條例第二條，現行法規所定貨幣單位折算新台幣條例第二
條，判決如主文。
本案經檢察官蔡宗熙到庭執行職務。
中    華    民    國      九十      年      一       月     十八        日
                                      臺灣苗栗地方法院刑事庭
                                          法  官  張  珈  禎
右正本證明與原本無異。
如不服本判決，應於判決送達後十日內向本院提出上訴狀（應附繕本），上訴於臺灣
高等法院臺中分院。
                                          書記官  楊  慧  萍
中    華    民    國      九十      年      一       月     十九        日
醫師法第二十八條第一項
未取得合法醫師資格，擅自執行醫療業務者，處一年以上三年以下有期徒刑，得併科
新台幣三萬元以上十五萬元以下罰金，其所使用之藥械沒收之。但合於左列情形之一
者，不在此限：
一  在中央衛生主管機關認可之醫院，於醫師指導下實習之國內醫學院、校學生或畢
    業生。
二  在醫療機構於醫師指示下之護士、助產士或其他醫事人員。
三  合於第十一條第一項但書規定者。
四  臨時施行急救者。


司法院資訊處製作；財團法人民間司法改革基金會備份。
